【裁判字號】    88,上,166
【裁判日期】    890314
【裁判案由】    分割共有物
【裁判全文】
臺灣高等法院臺南分院民事判決  八十八年度上字第一六六號
      上  訴  人  寅○○
                  壬○○
                  辰○○
                  子○○
                  辛○○
      右五人共同
      訴訟代理人  鄭嘉慧律師
                  許雅芬律師
      視同上訴人  甲○○  住雲.
      訴訟代理人  丙○○  住同.
      視同上訴人  庚  ○  住雲.
                  己  ○  住同.
      右  一  人
      訴訟代理人  卯○○  住同.
      視同上訴人  癸○○  住雲.
                  丑○○  住同.
      右  一  人
      訴訟代理人  巳○○  住同.
      視同上訴人  丁○○  住雲.
                  戊○○  住高.
      被  上訴人  乙○○  住雲.
      訴訟代理人  施登煌律師
右當事人間請求分割共有物事件，上訴人對於中華民國八十八年三月十六日臺灣雲林
地方法院第一審判決（八十七年度訴字第一五四號）提起上訴，本院判決如左：
      主      文
原判決廢棄。
兩造共有坐落雲林縣水林鄉○○段一００地號、建、面積零點壹壹伍壹公頃、同
地段一０一地號、建、面積零點壹零貳壹玖公頃、同地段一四０地號、建、面積零
點零零捌柒陸公頃及同地段一四一地號、建、面積零點零貳零壹捌貳公頃土地，按
附圖甲案所示方法合併分割，即：
編號１部分面積零點零貳柒陸公頃，分歸視同上訴人甲○○取得；
編號３部分面積零點零壹伍伍捌肆公頃，分歸視同上訴人己○取得；
編號４部分面積零點零壹伍伍捌肆公頃，分歸視同上訴人庚○取得；
編號５部分面積零點零零柒柒玖貳公頃，分歸視同上訴人癸○○取得；
編號６部分面積零點零零陸壹肆玖公頃及編號７部分面積零點零零壹陸肆公頃，分
歸視同上訴人丑○○取得；
編號８部分面積零點零貳零零貳公頃，分歸視同上訴人戊○○取得；
編號９部分面積零點零貳零零壹公頃，分歸視同上訴人丁○○取得；
編號１０部分面積零點零玖零貳陸公頃及編號部分面積零點零壹柒捌柒公頃，分
歸上訴人辛○○、壬○○、寅○○、辰○○、子○○共同取得，並依序按應有部分五
八八六分之一四七０、五八八六分之二九四三、五八八六分之四九一、五八八六分之
四九一、五八八六分之四九一之比例保持共有；
編號２部分面積零點零貳柒陸公頃，分歸被上訴人乙○○取得；
編號部分面積零點零貳陸肆貳公頃及編號部分面積零點零零伍零貳捌公頃，留
為通路，由兩造按附表一〔持分〕欄所示比例保持共有。
被上訴人、視同上訴人甲○○、戊○○、丁○○應補償如附表二〔增減差〕額欄所示
金額，由上訴人辛○○、壬○○、寅○○、辰○○、子○○及視同上訴人己○、庚○
、癸○○、丑○○按附表二〔增減差〕額欄所示金額受償。
第一、二審訴訟費用由兩造按附表一〔持分〕欄所示比例負擔。
      事      實
甲、上訴人方面：
（甲）上訴人寅○○、壬○○、辰○○、子○○、辛○○（下稱寅○○等五人）部分
      ：
  一、聲明：求為判決：（一）原判決廢棄。（二）兩造共有坐落雲林縣水林鄉○○
      段一００地號、建、面積０．一一五三一三公頃，同段一０一地號、建、面積
      ０．一０三二一九公頃，同段一四０地號、建、面積０．００三八七六公頃，
      及同段一四一地號、建、面積０．０二０一八二公頃土地，准予按附圖丙案所
      示方法合併分割。（三）第一、二審訴訟費用由被上訴人負擔。
  二、陳述：除與原判決記載相同者，予以引用外，補稱：
  （一）坐落雲林縣水林鄉○○段一００、一０一、一四０、一四一地號土地之後方
        尚有上訴人所有之同地段一四八、一五０、一五一地號土地，則原審採甲案
        分割，顯失公平，如依上訴人寅○○等五人主張之丙案分割，上訴人寅○○
        等五人便可利用進出，將來省通行權問題，亦無須地價差異補償，而上訴
        人寅○○等五人並無庸再與其他共有人分擔道路，而縮減可用面積，從而，
        上訴人主張之丙案應屬最為經濟方便有利。如其他共有人不願如上訴人等所
        提前揭方案之位置分割，則上訴人主張除編號、部分分歸上訴人外，其
        餘由被上訴人及視同被上訴人等保持共有，若有其他內部分割方案，請自行
        提出。
  （二）原審採甲案之理由之一，係認甲案僅須拆除上訴人小部分房屋，故對上訴人
        現有房屋使用損害不大云云，惟查：上訴人所有之房舍乃屋齡約達二十五年
        之老式三合院連棟建築，其中一部分倘遭拆除，則他部分亦將隨之崩塌而無
        法再為使用，故豈可謂損害不大？況由地政事務所八十七年六月二十二日所
        製複丈成果圖（參見原審卷第一一七頁）可知，遭拆除之建物除左側廚房外
        ，辰○○、寅○○主要供生活起居之用之主建物部分亦將遭拆除，主建物均
        遭拆除，上訴人又如何續為使用？其重建、整修費用之鉅，又豈可謂損害不
        大？況上訴人共五人，若以南北縱向分割，則寅○○、子○○、辰○○之土
        地將因寬度不足而無法建築使用，依台灣省畸零地使用規則第三條之規定：
        正面路寬在七公尺以下者，基地之最小寬度應為三公尺。甲方案中寅○○、
        子○○、辰○○三人，實際分得應有部分面積各僅０‧００四七０六公頃，
        則將來南北縱向分割後，其基地面寬將僅約一．四公尺，不符法定三公尺面
        寬要求，此比對與該三人面積相仿之丑○○，於甲案中編號６土地（實際分
        得面積０‧００六一四九公頃，尚較三人面積大）於方案上面寬亦僅一．五
        公尺即明。是以，若不採縱向分割，則勢必須於分得土地內再留設大量道路
        ，造成土地浪費，且是否寬度深度能符合相關法規，亦有疑問。再者，上訴
        人所有建物係坐北朝南建築，而建築面積適占滿上訴人於甲案中將分得之土
        地，則分割後，上訴人隨即面臨無法出入之困境，故甲案對上訴人造成損害
        及影響甚為重大而不可採。
  （三）原判決採取之甲案，分配方式對上訴人明顯不公平，因上訴人五人合計應有
        部分即占約總面積四分之一，面積大而完整，較其他共有人有利於整體開發
        使用，何以上訴人之土地卻須分於編號１０及，靠於內地交通不便之處，如
        要維持甲案，則上訴人主張應分配到前面路邊或至少應抽籤決定位置，方屬
        公允。其他共有人於原審提出之方案甲及乙，均涉及地價差異補償問題，原
        審未予衡酌，亦屬不當，如改採上訴聲明所示方案，即無須再與其他共有人
        協商補償事宜，應屬最為經濟方便。
  （四）被上訴人及視同上訴人主張願依原審採取之甲案分割，而事實上，上訴人所
        提之丙案，編號１至編號７部分，及預留為道路用地之編號及均與甲案
        無異，故亦為對被上訴人及視同上訴人無任何損害而得認為有利方案。至編
        號８及編號９、１０部分分歸戊○○及丁○○所有，雖其位置異動，惟原審判
        決及蔡某二人於原審中均自承，裡地與東邊鄰路地價相差無幾，價值既無差
        別，則分歸何處亦應無差異，且又有北面預留道路用地足供通行之用。再者
        ，採丙案亦無庸拆除到蔡某二人所有之磚造平房，對二人無任何不利之處，
        且蔡某二人於原審中亦稱無庸考量其所有建物，故丙案對戊○○、丁○○應
        亦為有利之分割方案。
  （五）依丙案分割，則上訴人可南北走向建屋自留通路使用，而上訴人於系爭土地
        西側與他人共有同段之一四八、一五０、一五一地號土地，將來亦可整體利
        用，省卻通行權問題。雖東側同段號九九－三地號目前屬國有，而由國有財
        產局管理，惟嗣後係可藉由承購解決，財政部國有財產局台灣中區辦事處雲
        林分處八十八年九月六日台財產中雲二第八八００四四一一號函即已明確說
        明得承購。另雲林縣政府八十八年九月二十七日八八府建管字第八八０００
        八五六七七號函，亦已說明丙案將來申請建造執照並無問題。實則，本件被
        上訴人主張之預留道路用地位置（即甲案中編號、處）亦有相同問題，
        其東側同段號九九－一地號土地亦屬國有，而由國有財產局管理中，且該道
        路用地南方尚需經過丁○○、戊○○土地，其不利使用情形更甚於上訴人主
        張之分割方案。故被上訴人及原審持此九九之三地號土地問題，而認上訴人
        方案不可採云云，實屬無稽。
  三、證據：除援用第一審所提證據外，補提土地登記簿謄本五件、財政部國有財產
      局台灣中區辦事處雲林分處函、雲林縣政府函、分割方案圖及勘驗筆錄現場略
      圖（均影本）、地籍圖謄本各一件為證，並聲請履勘系爭土地現場。
（乙）視同上訴人甲○○、庚○、己○、癸○○、丑○○、丁○○、戊○○部分：
  一、聲明：求為判決：駁回上訴人寅○○等五人之上訴。
  二、陳述：除與原判決記載相同者，予以引用外，補稱：
  （一）引用原審判決理由，希望保留六米道路。
  （二）視同上訴人戊○○、丁○○主張依原審所採方案，未將其房屋劃出，請予以
        斟酌。就上訴人寅○○等五人所提出之方案，並不贊成，因將使視同上訴人
        戊○○房子被拆除，致土地不好利用。
  （三）視同上訴人戊○○、丁○○主張依原審所採之分割方案，至於價差補償，經
        與被上訴人乙○○協商結果，編號１、２、３、４、５、６、７均互不補償
        差價，而上訴人寅○○等五人價差新台幣（下同）二十七萬一百五十元，全
        部由戊○○、丁○○二兄弟平均給付給上訴人寅○○等五人。
  三、證據：援用第一審所提之證據。
乙、被上訴人方面：
  一、聲明：求為判決：（一）駁回上訴人寅○○等五人之上訴。（二）上訴費用由
      上訴人寅○○等五人負擔。
  二、陳述：除與原判決記載相同者，予以引用外，補稱：
  （一）系爭四筆土地毗鄰，其東側為八米寬之村內道路顏厝路，南側隔同段九六地
        號土地為縣一六四號道路，北側及西側均無道路，上訴人寅○○等五人之磚
        造瓦頂平屋，屋齡約有二十五年之久，其價值不高，縱予以拆除，對於現有
        房屋之使用損害不大，原審採甲案即占有現況為分割，不僅不必如上訴人寅
        ○○等五人主張留二條通路造成土地之浪費，且符合公平利用之原則。
  （二）上訴人雖又提出新方案（丙案），但查系爭一００及一０一地號土地東側另
        有視同上訴人戊○○、丁○○兄弟共有之九九之二地號及國有之九九之三地
        號土地，上訴人仍無法完整利用其所謂編號之土地以求外通。
  （三）上訴人在原審主張須以土地補償臨街與否前後價值，但查，本件全體共有人
        分得之土地地形均完整並面臨道路，有利將來建築使用，符合公平原則，應
        無價值懸殊之問題，更何況如須鑑價，其鑑價費用上訴人寅○○等五人在原
        審又不願繳納，茲又再主張，顯無理由。
  三、證據：援用第一審所提之證據。
      理      由
一、本件原審判決後，雖僅由寅○○等五人具狀提起上訴，惟被上訴人提起之本件分
    割共有物訴訟，其訴訟標的對於共同被告必須合一確定，而上訴人寅○○等五人
    提起上訴，就形式上觀之，係有利益其他共同被告之行為，依民事訴訟法第五十
    六條第一項第一款規定，上訴人寅○○等五人提起本件上訴之效力，應及於原審
    之其餘共同被告即視同上訴人甲○○、庚○、己○、癸○○、丑○○、丁○○、
    戊○○等七人〔最高法院四十二年台上字第三一八號判例－「共有物之分割，於
    共有人全體有法律上之利害關係，須共有人全體始得為之，故請求分割共有物之
    訴，屬於民事訴訟法第五十六條第一項所稱訴訟標的，對於共同訴訟之各人必須
    合一確定者，共同訴訟人甲對於第二審判決提起上訴，係為有利益於共同訴訟人
    乙之行為，自應列共同訴訟人乙亦為上訴人。」意旨參照〕，自應列甲○○、庚
    ○、己○、癸○○、丑○○、丁○○、戊○○等七人為視同上訴人，合先明。
二、被上訴人起訴主張：坐落雲林縣水林鄉○○段一００地號、建、面積０．一一五
    三一三公頃，同段一０一地號、建、面積０．一０三二一九公頃，同段一四０地
    號、建、面積０．００三八七六公頃，及同段一四一地號、建、面積０．０二０
    一八二公頃土地，係兩造所共有，各共有人之應有部分各如附表一所示，兩造就
    系爭土地並未訂有不分割之特約，亦無因物之使用目的不能分割之事實，已據其
    提出系爭土地登記簿謄本、地籍圖謄本及各共有人應有部分面積表為證（參見原
    審卷第七、一三－三八頁，復為上訴人寅○○等五人及視同上訴人全體所不爭，
    自堪信為真實。
三、按各共有人得隨時請求分割共有物；又共有物之分割，依共有人協議之方法行之
    。分割之方法，不能協議決定者，法院得因任何共有人之聲請，命為原物或變價
    之分配，民法第八百二十三條第一項前段、第八百二十四條第一項、第二項分別
    定有明文。查系爭四筆土地毗鄰，地目均為建，各筆土地之共有人及應有部分均
    一致，有被上訴人於原審提出之土地登記簿及地籍圖謄本足憑，當無不能分割之
    情事，而兩造就系爭土地並無不分割之特約，又無因物之使用目的不能分割之情
    形，且又無不同意合併分割之表示，而兩造復就分割方法迄未能達成協議，此觀
    兩造就分割方案仍有爭執自明，從而，被上訴人訴請裁判合併分割系爭四筆土地
    ，即無不合。
四、經查系爭四筆土地毗鄰，東側隔同地段九九、九九－一、九九－二及九九－三地
    號狹長土地即為八公尺之顏厝路，南側隔同地段九六地號土地則為縣一六四號道
    路，北側及西側均無道路，其中一四一地號北側土地上有上訴人壬○○所有之磚
    造瓦頂平房（廚房），一００地號土地南側為寬四．六米之現有巷道，西半部為
    上訴人寅○○等五人共有屋齡約二十五年之磚造瓦頂三合院，三合院後方（即北
    側）有上訴人辰○○、寅○○共有供臥房使用之磚造瓦頂平房，東半部則為視同
    上訴人丁○○、戊○○所有之石棉瓦棚及磚造瓦頂平房，一０一地號土地南側為
    寬四．七五米之現有巷道，西側現有視同上訴人丑○○、癸○○所有之木造瓦棚
    一間，中間則為視同上訴人庚○所有之木造瓦頂倉庫一間，東半側則為被上訴人
    乙○○與視同上訴人甲○○所有之磚造鐵皮頂房屋，其餘則均為空地等情，已經
    原審會同雲林縣北港地政事務所派員勘測明確，製有勘驗筆錄及現場略圖（參見
    原審卷頁九二－九五頁）與土地複丈成果圖（參見原審卷頁一０二～一０三頁）
    在卷可稽，並經本院勘明在卷，又有上訴人寅○○等五人提出之地籍圖謄本可資
    參稽，復為兩造所不爭（參見本院卷第六四－六八頁）。經審酌上開情狀，各共
    有人應有部分之面積、使用系爭土地之現況，各人分得部分方正完整利於建築使
    用，並以最少面積留設通路，兼顧各共有人分得部分之通行便利及單獨分得實際
    能充分利用之面積，以增加分得土地使用上之經濟效益，多數共有人（即被上訴
    人與視同上訴人全體）之意願，及縱須拆除上訴人寅○○等五人之老舊建物，亦
    不致造成社會之重大不利益、上訴人寅○○等五人於原審已表明就分得部分願再
    保持共有關係（參見原審卷第九三頁）各情，本院認如附圖甲案所示之分割方法
    ，符合系爭四筆土地合併分割之整體效益；至上訴人寅○○等五人雖舉前開理由
    ，主張依丙案所示分割方法分割，但查：
（一）分割共有物之訴，係使共有關係變為單獨所有，故以原物分配於各共有人時，
      應顧及均衡原則，並須就各共有人應有部分之比例、因聚族而居之傳統關係所
      處之位置、有無明示或默示之分管契約等因素加以考量。本件上訴人寅○○等
      五人不同意其他共有人依甲案所示方法分割，無非在於避免將來必須拆除渠等
      所有之三合院式房屋及屋後之房、上訴人辰○○、寅○○主要供生活起居用
      之主建物（臥房）部分，並謂該三合院連棟建築物，其中部分倘遭拆除，則他
      部分亦將隨之崩塌而無法使用，將造成重大損害，及臨接庄內之土地分歸被上
      訴人及其他視同上訴人等取得，甚不公平云云。然依上訴人寅○○等五人於原
      審主張之如附圖乙案及在本院主張之如附圖丙案分割方法，其建物拆除之範圍
      均較甲案為大，如採丙案之分割方法，則上訴人寅○○、辰○○共有之磚造瓦
      頂平房（臥房）及上訴人壬○○所有之磚造瓦頂平房（廚房）之土地均將分歸
      視同上訴人丁○○所有，分割後勢須拆除而無法保留（強制執行法第一百三十
      一條第一項參照），何況，上訴人訴訟代理人於本院行準備程序中，復表明如
      依上訴人寅○○等五人提出之分割方案而須拆除渠等房屋時亦無關係等語（參
      見本院卷第一九八頁反面），顯見上訴人寅○○等五人並無保留渠等房屋完整
      之意思，則上訴人寅○○等五人主張渠等所有之三合院式房屋、屋後之房、
      上訴人辰○○、寅○○主要供生活起居用之主建物（臥房）部分，亦將遭拆除
      ，該三合院連棟建築物，其中一部分倘遭拆除，則他部分亦將隨之崩塌而無法
      使用，而不能續為使用，又重建、整修費用之鉅，將造成重大損害各情，並不
      足以克服丙案所面臨相同之窘境，自非可取。至採附圖所示甲案方法分割，本
      院已另審酌各共有人分得部分之價值而定有補償方法，詳如後述，自已斟酌各
      共有人分得部分之價值，自亦無顯失公平之情形。
（二）又如採上訴人寅○○等五人於原審主張如附圖所示乙案分割，徒然增加應留作
      通路之土地面積，相對地減少各共有人實際分得之面積，自非適當；而如丙案
      所示，上訴人寅○○等五人主張分取之編號、部分，縱深長達四五‧九七
      公尺，有雲林縣北港地政事務所八十八年八月二十日八八北地四字第七八二０
      號函送之土地複丈成果圖可稽（參見本院卷第一三八－一三九頁），且仍受同
      地段視同上訴人戊○○、丁○○共有之九九－二地號及國有之九九之三地號土
      地阻隔，致無法完全與其東側之庄內八公尺寬之道路聯絡（參見原審卷第一四
      三－一四五頁、本院卷第七八－八０頁土地登記簿謄本及本院言詞辯論筆錄所
      附上訴人寅○○等五人提出之地籍圖謄本），致其通行有受阻礙之虞；上訴人
      寅○○等五人雖提出財政部國有財產局台灣中區辦事處雲林分處八十八年九月
      六日台財產中雲二第八八００四四一一號函（影本‧參見本院卷二００－二０
      一頁）主張得申購該筆土地云云，但財政部國有財產局是否准渠等申購，仍未
      確定，且面臨東側庄內八公尺寬之出口大部分為視同上訴人戊○○、丁○○共
      有之同地段九九－二地號土地阻隔，自仍無法完全排除通行之障礙；至附圖所
      示甲案所留設通路之出口雖為國有之同地段九九之一地號及視同上訴人戊○○
      、丁○○共有之九九－二地號土地所阻隔（參見本院卷第七五－七七頁土地登
      記簿謄本），但視同上訴人戊○○、丁○○既同意採該方案，已無阻礙全體共
      有人通行之理由，足見甲案之通行問題較乙、丙兩案為小。至同地段一四八、
      一五０、一五一地號土地，上訴人僅壬○○有應有部分一二０分之三九，有上
      訴人寅○○等五人提出之土地登記簿謄本可稽（參見本院卷第八一－一０一頁
      ），能否接連其分得部分之土地合併使用已有疑問，如依附圖甲案分割，仍可
      利用預留之編號、通路進出前開土地利用，且上訴人寅○○等五人分得部
      分（編號）與接連同地段一四八地號土地之寬度增加，提高其合併使用之程
      度，自較丙案為佳，且前開三筆訴外土地目前並無通路，有被上訴人提出之前
      述土地地籍圖謄本可按，是以上訴人寅○○等五人主張渠等尚有同地段一四八
      、一五０、一五一地號土地乙節，指摘原審所採甲案分割，顯失公平，已屬無
      據；從而渠等謂如依丙案分割，渠等即可利用進出，省通行權及地價差異補
      償問題，並無庸再與其他共有人分擔道路，而縮減可用面積等語，進而主張丙
      案最為經濟方便有利云云，亦非可取。
（三）又依附圖甲案所示上訴人寅○○等五人分得之部分，雖須向北通行兩造共同留
      設之通路，然該部分接連通路部分並非全為渠等建物阻隔，有原審及本院勘驗
      筆錄所附現場略圖（參見原審卷第九五頁、本院卷第六八八頁）可稽，並有雲
      林縣北港地政事務所製繪之使用現況圖足佐（參見原審卷第一０三頁），則上
      訴人寅○○等五人分得部分通行留設之通路，自亦無阻礙。則上訴人寅○○等
      五人以渠等所有建物係坐北朝南建築，而建築面積適占滿上訴人於甲案中將分
      得之土地，而主張分割後，渠等隨即面臨無法出入之困境，而認甲案對渠等造
      成損害及影響甚為重大云云，顯不足採。再者，附圖甲案所示８、９部分原為
      視同上訴人戊○○、丁○○之建物及庭院所在，如依上訴人寅○○等五人主張
      之丙案，將改變視同上訴人戊○○、丁○○使用系爭土地之現況，致妨害其等
      原有之使用狀態，亦非適宜。是以上訴人寅○○等五人以視同上訴人戊○○及
      丁○○於原審自承裡地與東邊鄰路地價相差無幾，分歸何處亦應無差異乙節，
      而認應採丙案分割，然已破壞兩造共有人使用系爭土地之現狀，而推翻兩造原
      來就占用部分為使用之默示致不符誠信原則，是其雖又主張應抽籤決定位置云
      云，自非可採；又上訴人寅○○、子○○、辰○○之應有部分均為二二三二０
      分之四九一，所得分取之面積本即較少（僅０‧００五三三七公頃），如再扣
      除應分擔之道路面積，所得分取之面積更少（甲案為０‧００四七０六公頃、
      丙案如申請建照而須自留六公尺寬之道路時，可用面積將更形減少），是其所
      分取部分之面寬本質上即有不足之缺憾，自不應以此本質上缺憾造成實際上利
      用之困難而指摘甲案不合理。又上訴人寅○○等五人於原審已明確表明就分得
      部分願再保持共有關係，已如前述，此項表明並未附有任何條件，且性質上又
      不許附條件，而在本院行準備程序時迄未表明不願保持共有關係，則渠等訴訟
      代理人直至本院言詞辯論時始又表明如採原審方案，上訴人寅○○等五人不願
      保持共有云云，為民事訴訟法第二百七十六條第一項規定所不許，自無審酌之
      餘地。
（四）綜右所述，上訴人寅○○等五人於原審主張如附圖所示之乙案及在本院主張如
      附圖所示之丙案，均較被上訴人及其他視同上訴人全體主張之甲案不合理，且
      將造成破壞各共有人使用現狀之後果，徒增日後之紛爭，自不符合整體之利益
      ，顯非可採；自應認被上訴人及其他視同上訴人全體主張之甲案，較符合公平
      之原則，而可採信。
五、按以原物為分配時，如共有人中，有不能按其應有部分受分配者，得以金錢補償
    之，民法第八百二十四條第三項定有明文。又關於共有物之分割，如依原物之數
    量按其應有部分之比例分配，價值顯不相當者，依其價值按其應有部分比例分配
    ，仍不失為以原物分配於各共有人，否則不顧慮經濟上之價值，一概按其應有部
    分核算之原物數量分配者，將顯失公平（最高法院六十三年台上字第二六八０號
    判例參照）；查兩造共有系爭四筆土地如依前開（即附圖所示甲案）方案分割結
    果，各共有人分得位置所面臨之道路寬度不一，面積亦大小各異，使用價值自有
    不同，經本院依上訴人寅○○等五人上訴指摘原審判決意旨（參見本院卷第二三
    頁反面）囑託華聲企業發展鑑定顧有限公司派員實地調查鄰近土地使用現況，並
    根據當地里鄰環境、交通情況、公共設施、發展趨勢及市場經濟分析等因素，就
    上開分割方案鑑定各該部分之價值如附表二所示，有該公司八十八年十二月十日
    南文字第一一二三０號函送之鑑定報告書足憑（參見本院卷第二一三頁及外放鑑
    定報告書），稽其鑑定方法及程序，係以實地調查方式確認附近土地價值所作成
    之評估報告，內容並無不當之處，故其鑑定結果自可採信；準此，被上訴人、視
    同上訴人甲○○、戊○○、丁○○應補償如附表二〔增減差〕額欄所示金額，並
    由視同上訴人己○、庚○、癸○○、丑○○及上訴人辛○○、壬○○、寅○○、
    辰○○、子○○按附表二〔增減差〕額欄所示金額受償。至視同上訴人甲○○、
    戊○○、丁○○、己○、庚○、癸○○、丑○○雖具狀陳明附圖甲案所示編號１
    、２、３、４、５、６、７均互不補償差價，而上訴人寅○○等五人價差二十七
    萬一百五十元，全部由視同上訴人戊○○、丁○○二兄弟平均給付云云（參見本
    院卷第二三九－二四一頁），既未經上訴人寅○○等五人同意，且違各共有人依
    民法第八百二十五條規定應負擔保責任而應各就其部分為補償及受償之原則，自
    非可採。
六、綜上所述，被上訴人主張系爭四筆土地毗鄰，兩造並無不合併分割之特約，又無
    不能分割之情事，自屬可信；則被上訴人訴請裁判合併分割系爭四筆土地，自無
    不合；原審審酌兩造之應有部分之比例及使用現狀，全體共有人分得之土地地形
    均完整並面臨道路，有利於將來建築使用，及上訴人寅○○等五人願再保持共有
    之意願等各情，而採如附圖所示甲案為合併分割之裁判，固非無據；惟原審因當
    事人不願繳納鑑價費致未能考量各共有人分得部分土地之實際價值，造成各共有
    人分得部分之價值各異，而應否再以價格補償，又為原物分割方法之一部分（民
    法第八百二十四條第三項參照），足見原審所定分割方法，並非合理公允之分割
    方法。上訴人寅○○等五人上訴指摘原判決所採如附圖所示甲案分割，雖無可採
    ；然原審因當事人未能配合鑑價以審認各共有人分得部分價值不同，致所採之分
    割方法既有不當，則上訴人寅○○等五人上訴意旨指摘原判決未考慮分割後土地
    之價值定補償方案，而聲明廢棄，應認為有理由，爰將原判決廢棄，改判如主文
    第二、三項所示。
七、又本件上訴人之上訴雖有理由，惟被上訴人所為之訴訟行為，按當時之訴訟程度
    ，確為防衛其權利所必要，爰命為勝訴之上訴人（含視同上訴人）亦按其等就系
    爭土地之應有部分比例核算如原判決附表一〔持分〕欄所示比例負擔一部分之訴
    訟費用，併此明。
八、據上論結，本件上訴為有理由，依民事訴訟法第四百五十條、第八十一條第二款
    、第八十五條第一項但書，判決如主文。
中      華      民      國    八十九    年      三      月    十四      日
                              臺灣高等法院臺南分院民事第四庭
~B1審判長法官  黃  崑  宗
~B2      法官  吳  上  康
~B3      法官  蘇  清  恭
右為正本係照原本作成。
如對本判決上訴，須於判決送達後二十日內向本院提出上訴狀；未表明上訴理由者，
應於上訴後二十日內向本院提出理由書。
中      華      民      國    八十九    年      三      月    十四      日
~B法院書記官  李  淑  華


司法院資訊處製作；財團法人民間司法改革基金會備份。
